【裁判字號】    88,自,468
【裁判日期】    890629
【裁判案由】    侵占
【裁判全文】
臺灣板橋地方法院刑事判決                          八十八年度自字第四六八號
    自  訴  人  甲○
    代  表  人  戊○○
    代  理  人  丁○○
                丙○○
    被      告  乙○○
右列被告因侵占案件，經自訴人提起自訴，本院判決如左：
    主  文
乙○○無罪。
    理  由
一、本件自訴意旨略以：被告乙○○於八十八年三月三十一日向自訴人甲○汽車有限
    公司（下稱甲○公司）承租喜美廠牌，車號B8--三八三、引擎號碼：TA--AA○九
    七三六之營小客車，並簽立租賃合約書，內載每日租金七百元，詎被告竟未依約
    履行，甚避不見面，自訴人苦尋不著後，於八十八年六月九日發存證信函正式催
    告，被告亦置之不理，情非得已，方提告訴，被告以租車為幌致自訴人陷於錯誤
    之判斷而交付車輛，應符合刑法第三百三十九條之詐欺罪，又被告故意佔車不為
    返還，顯已符合刑法第三百三十五條之侵占罪云云。
二、惟按犯罪事實應依證據認定之，無證據不得推定其犯罪事實，又不能證明被告犯
    罪者，應諭知無罪之判決，刑事訴訟法第一百五十四條、第三百零一條分別定有
    明文。再按犯罪事實之認定，應憑證據，如未能發現相當證據，或證據不足以證
    明，自不能以推測或擬制之方法，以為裁判基礎。又認定不利於被告之事實，須
    依積極證據，茍積極證據不足為不利於被告事實之認定時，即應為有利於被告之
    認定，更不必有何有利之證據，有最高法院四十年臺上字第八十六號、三十年上
    字第八一六號判例可資參照。本件自訴意旨認被告乙○○涉犯刑法第三百三十五
    條第一項之侵占罪嫌及同法第三百三十九條之詐欺罪嫌，無非係以卷附自訴人與
    被告簽立之汽車租賃契約書、被告身分證與駕駛執照影本、八十八年六月九日以
    樹林溪崑郵局第一二○號存證信函各一紙，及被告租用前開車號B8─三八三號營
    小客車逾期未還之事實為其論據。經訊被告固坦承於前揭時地出面向自訴人租用
    上開小客車之事實，惟堅決否認有何侵占、詐欺犯行，辯稱：伊確有承租車子，
    租金剛開始都有付，後來才沒付，車子已還一年多了，車租沒繳當時，伊有向公
    司經理講過，經理說車租還清，即還契約，伊僅係車資未付清等語。經查，本件
    被告承租之車號B8--三八三、引擎號碼：TA--AA○九七三六之營小客車，於八十
    八年六月二十一日有移轉過戶登記，買受人為十強計程汽車股份有限公司（下稱
    十強公司），有台北市監理處函文卷附可稽，而十強公司與自訴人公司即甲○公
    司之負責人相同，為同一個老闆，復據十強公司代理人丙○○於本院開庭時證述
    歷歷，並證稱；車在不在公司要回去問才知道，老闆只跟我說，與被告已經達成
    和解等語。自訴人於八十八年六月二十一日將車移轉過戶登記於自己名下之其他
    計程車行，是被告自係於八十八年六月二十一日之前將車返還自訴人，自訴人公
    司於同年十一月二十日向本院提刑事自訴狀，自訴意旨猶指陳被告未將車返還等
    語，顯係虛捏事實，是被告所辯早將車返還自訴人等情自堪採信。被告主觀上並
    無為自己或第三人不法所有之意圖，客觀上亦未將自己持有他人之物易持有為所
    有之行為。再按詐欺罪，必須行為人自始基於不法所有之意圖，以詐術使人交付
    財物，始能構成，所謂以詐術使人交付，必須被詐欺人因其詐術而陷於錯誤，若
    其所用方法，不能認為詐術，亦不致使人陷於錯誤，即不構成該罪，最高法院四
    十六年臺上字第二六０號著有判例。至於民事債務當事人間，若有未依債務本旨
    履行給付之情形，在一般社會經驗而言，原因非一；其因不可歸責之事由無法給
    付，或因合法得對抗他造主張抗辯而拒絕給付，甚至債之關係成立後，始行惡意
    遲延給付，皆有可能，非必出於自始無意給付之詐欺犯罪一端；又刑事被告依法
    不負自證無罪之義務，故在別無積極證據之情形下，自難違反刑事訴訟法第一百
    五十四條之規定，以被告單純債務不履行之狀態，推定被告自始即有不法所有之
    意圖而施用詐術。本件被告雖自承有車資未付清，惟於無力付車資時即將車返還
    自訴人，揆諸前揭意旨顯難以被告單純債務不履行之狀態推定被告自始即有不法
    所有之意圖而施用詐術，本件純顯係民事債務糾葛，其行為實與詐欺、侵占之構
    成要件有別。此外，復查無其他積極證據足資證明被告犯罪，揆諸前揭說明，自
    應為被告無罪之諭知。
三、據上論斷，應依刑事訴訟法第三百四十三條、第三百零一條第一項前段判決如主
    文。
中      華      民      國    八十九    年      六      月    二十九    日
                                      臺灣板橋地方法院刑事第四庭
                                          法    官    徐  子  涵
右正本證明與原本無異。
如不服本判決，應於判決送達後十日內向本院提出上訴狀。
                                          書 記 官    彭  麗  紅
中      華      民      國      八十九      年    七    月       三     日


司法院資訊處製作；財團法人民間司法改革基金會備份。
